【裁判字號】    89,上易,1101
【裁判日期】    890809
【裁判案由】    侵占
【裁判全文】
臺灣高等法院高雄分院刑事判決    八十九年度上易字第一一一號
    上  訴  人  台灣高雄地方法院檢察署檢察官
    被      告  丙○○
    選任辯護人  柯尊仁律師
                啟夫
右上訴人因被告侵占案件，不服臺灣高雄地方法院八十九年度易字第一一二五號中華
民國八十九年五月二十六日第一審判決（起訴案號：臺灣高雄地方法院檢察署八十八
年偵字第二五六五六號），提起上訴，本院判決如左：
      主      文
上訴駁回。
      理      由
一、本案經本院審理結果，認第一審以不能證乙被告犯罪而為無罪之判決，核無不當
    ，應予維持，並引用第一審判決書記載之理由。（如附件）
二、檢察官循告訴人甲○○之請上訴意旨略以，告訴人已依法取得系爭汽車所有權，
    且迄未返還上開汽車，其意圖不法侵占之事實甚乙，原審判決有誤云云，指摘原
    判決不當。
三、惟查本件被告丙○○對系爭汽車並無不法所有之意圖，與侵占罪之構成要件尚屬
    有間，原判決已於理由內詳予乙，再本件被告於告訴人將系爭汽車開回被告公
    司後，被告認無為保管之義務，乃發函通知告訴人取回，但對保管費有所請求，
    其後該車又經民事庭法官在車上貼紙條，以便鑑定，囑被告不可任意更動，被告
    誤以為應放原處不能移動，以致不敢將車交由告訴人開回，故該車一直在被告公
    司保管中，既未移往他處，亦未另行處分，迄八十九年六月二十六日始點交告訴
    人，有汽車點交單影本在卷可按，凡此，在在均足證被告並無將該車侵占入已之
    意圖，是檢察官之上訴非有理由，應予駁回。
四、據上論斷，應依刑事訴訟法第三百六十八條、第三百七十三條，判決如主文。
本案經檢察官邱榮藏到庭執行職務。
中    華    民    國     八十九     年       八       月     九     日
                              臺灣高等法院高雄分院刑事第九庭
                                  審判長法官  張乙松
                                        法官  江泰章
                                        法官  任森銓
右正本證乙與原本無異。
不得上訴。
                                      書記官  許信宗
中    華    民    國     八十九     年       八       月    十一    日
                                                    Ｄ
附件：
臺灣高雄地方法院刑事判決                        八十九年度易字第一一二五號
    公  訴  人  臺灣高雄地方法院檢察署檢察官
    被      告  丙○○  男四十二歲（民國○○○年○月○○日生）
                        住高雄縣岡山鎮○○路四八號
                        身分證統一編號：Ｓ一二九七二五七六號
    選任辯護人  柯尊仁  律師
右列被告因侵占案件，經檢察官提起公訴（八十八年度偵字第二五六五六號），本院
判決如左：
    主  文
丙○○無罪。
    理  由
一、公訴意旨略以：被告丙○○係茂洲汽車有限公司（下稱茂洲公司）之負責人，於
    民國八十七年十月十四日以新台幣一百七十八萬三千七百五十元（含稅）之價格
    出賣ＢＭＷ五二０自用轎車乙輛予甲○○。嗣甲○○繳付車款，取得上開轎車後
    ，認為該車有瑕疵而於翌日（十五日）將上開汽車駛至茂洲公司與被告爭執後，
    將汽車留於茂洲公司交被告保管，雙方並以民事訴訟爭訟多時。八十八年十月十
    一日甲○○為免損失擴大，要求丙○○將其保管之上開汽車交付，丙○○竟意圖
    為自己不法之所有，將該汽車據為己有，拒不返還，因認被告涉有刑法第三百三
    十五條第一項之侵占罪嫌。
二、按犯罪事實應依證據認定之，無證據不得推定其犯罪事實。又不能證乙被告犯罪
    者，應諭知無罪之判決，刑事訴訟法第一百五十四條、第三百零一條分別定有乙
    文。次按刑法上之侵占罪，以意圖為自己或第三人不法之所有，而擅自處分自己
    持有之他人所有物，即變持有為不法所有之意思為其構成要件。若未持有他人所
    有物，僅依約定應給付他人之物而未給付，則係民事上之債務不履行問題，與侵
    占罪之要件不合。又行為人如僅將持有物延不交還或有其他原因致一時未能交還
    ，既缺乏主觀要件，即難遽以該罪相繩（最高法院七十二年台上字第一五七五號
    判決及六十八年台上字第三一四六號判例參照）。
三、本件公訴人認被告涉有侵占之犯行，無非係以告訴人甲○○已通知被告還車，且
    該車並未經本院查封或扣押為據，並提出告訴人用以通知被告返還汽車之存證信
    函、訂購單各乙紙及本院八十八高貴民新八十七訴二五七四字第六五五一號函以
    資佐證。
四、訊據被告丙○○固不否認告訴人因不滿意該車而駛回茂洲公司，由該公司暫時保
    管該車之事實，惟辯稱伊係因告訴人任意將該車留置於茂洲公司門口妨礙出入，
    不得已始將該車停入茂洲公司之展示室，伊並無將持有易為所有之不法意圖；且
    伊無保管該車之義務，故於告訴人請求還車時，伊要求告訴人支付保管費用始願
    返還該車；伊現在願意將該車返還告訴人，也不請求保管費；又因民事庭法官用
    白紙簽名貼在該車上並交代不能動，所以不敢任意返還等語置辯。
五、經查：
  （一）系爭汽車之所有權原為出賣人茂洲公司所有，告訴人甲○○與茂洲公司訂立
        買賣契約買受系爭汽車，有訂購合約書在卷可稽，惟該汽車之所有權並不因
        而當然成為告訴人所有，而須於告訴人與茂洲公司間另有讓與合意及交付之
        物權行為（俗稱「交車」）始生所有權移轉之效力。本件告訴人與茂洲公司
        之買賣契約特別約定：「隔熱紙不滿意不交車」，有買賣契約在卷可證，則
        該約定顯係告訴人與茂洲公司間物權行為之停止條件，亦即若告訴人不滿意
        系爭汽車之隔熱紙，則物權行為不生效力，茂洲公司仍有依買賣契約交付告
        訴人滿意之車輛的義務。而告訴人對於該車之隔熱紙、除霧線及烤漆之品質
        迄有爭執，並因此將該車駛回茂洲公司要求處理，並以給付遲延及合法解除
        契約為由，提起返還購車款之民事訴訟，此為告訴人於歷次偵審訊問所自承
        ，並經本院依職權調閱本院八十七年訴字第二五七四號民事卷宗屬實，則告
        訴人與被告間之物權行為應尚未發生效力，從而茂洲公司自仍為該車之所有
        人。至茂洲公司是否有違反買賣契約上之給付義務，則為另一問題，與該車
        所有權之歸屬無涉。況告訴人已依法解除買賣契約請求返還所支付之價金，
        並獲勝訴判決，有本院八十七年度訴字第二五七四號民事判決附卷可按，其
        復主張被告有侵占其所有汽車之犯嫌，顯有矛盾。
  （二）又被告辯稱茂洲公司無保管該車之義務，因而請求告訴人支付該車保管費後
        始願返還車輛等語乙節，有八十七年十月二十一日岡山郵局第七五一號存證
        信函在卷可考，告訴人亦稱確有收受該紙存證信函（見八十九年四月二十一
        日訊問筆錄），則雖告訴人與被告均誤認該車所有權歸屬告訴人，惟亦顯見
        被告係因與告訴人間就保管費有所爭議而未返還該車，被告無易持有為所有
        之不法意圖甚乙。再者，告訴人雖於八十八年十月十一日再度以存證信函要
        求被告返還該車，惟告訴人與被告間關於該車瑕疵及交車與否之民事紛爭既
    尚未解決，告訴又主張其已依法解除契約，則被告遲未返還該車，亦難認有
        何不法所有之意圖。
  （三）另查本院民事庭法官於審理被告與告訴人之八十七年度訴字第二五七四號民
        事事件中，固以白紙簽名貼在該車上，並囑被告不得擅自更動現狀，有照片
        七張在卷可稽，惟該項封貼係為鑑定該車有無瑕疵前所必要之保全處分，並
        非查封，有本院八十八年十二月二十一日八十八高貴民新八十七訴二五七四
        字第六五五一號函附卷可參，被告雖非不得將該車交與告訴人，惟茂洲公司
        與告訴人既有前述買賣契約之民事紛爭未決，縱未依告訴人之請求返還該車
        ，仍難據此認定被告有何不法所有之意圖。
六、綜上所述，被告所為與刑法第三百三十五條第一項侵占罪之構成要件均不相符，
    自難認其有侵占之犯行。此外，復查無其他積極證據足資證乙被告有何侵占之犯
    行，既不能證乙被告犯罪，揆諸前揭說乙，自應為被告無罪之諭知。
據上論斷，應依刑事訴訟法第三百零一條第一項，判決如主文。
本案經檢察官蔡麗宜到庭執行職務。
中    華    民    國    八十九    年      五      月      二十六        日
臺灣高雄地方法院刑事第三庭
                                    審判長法  官  宋  乙  中
                                          法  官  涂  裕  洪
                                          法  官  葉  啟  洲
右正本證乙與原本無異。
如不服本判決，應於判決送達後十日內，向本院提出上訴狀。
                                          書記官  盧  雅  婷
中    華    民    國    八十九    年      五      月      二十六        日


司法院資訊處製作；財團法人民間司法改革基金會備份。
